ACORDAO-COMPLETO-2528981

ACÓRDÃO 1126/2022 ATA 6/2022 - SEGUNDA CÂMARA

VISTOS, relatados e discutidos estes autos de prestação de contas ordinária do Ministério da Economia referente ao exercício de 2019;
ACORDAM os Ministros do Tribunal de Contas da União, reunidos em sessão da Segunda Câmara, ante as razões expostas pelo Relator, em:
9.1. julgar regulares com ressalva, com fundamento nos arts. 1º, inciso I, 16, inciso II, 18 e 23, inciso II, da Lei 8.443/1992, c/c os arts. 1º, inciso I, 208 e 214, inciso II, do Regimento Interno, as contas de Marcelo Pacheco dos Guaranys (CPF XXX.440.611-XX) e de Paulo Antonio Spencer Uebel (CPF XXX.090.200-XX) , dando-lhes quitação;
9.2. julgar regulares, com fundamento nos arts. 1º, inciso I, 16, inciso I, 17 e 23, inciso I, da Lei 8.443/1992, c/c os arts. 1º, inciso I, 207 e 214, inciso I, do Regimento Interno, as contas de Carlos Alexandre Jorge da Costa (XXX.332.127-XX) ; José Barroso Tostes Neto (XXX.030.702-XX) ; José de Assis Ferraz Neto (XXX.488.374-XX) ; José Levi Mello do Amaral Junior (XXX.578.010-XX) ; José Salim Mattar Junior (XXX.823.766-XX) ; Marcos Cintra Cavalcanti de Albuquerque (XXX.708.018-XX) ; Marcos Prado Troyjo (XXX.704.758-XX) ; Paulo Roberto Nunes Guedes (XXX.305.876-XX) ; Rogério Simonetti Marinho (XXX.011.294-XX) ; e Waldery Rodrigues Junior (XXX.025.913-XX) , dando-lhes quitação plena;
9.3. encaminhar cópia deste acórdão ao Ministério da Economia.

Prestação de Contas do Ministério da Economia referente ao exercício de 2019.

Segunda Câmara

Ministério da Economia.

3. Responsáveis: Carlos Alexandre Jorge da Costa (XXX.332.127-XX); José Levi Mello do Amaral Júnior (XXX.578.010-XX); José Salim Mattar Júnior (XXX.823.766-XX); José de Assis Ferraz Neto (XXX.488.374-XX); José Barroso Tostes Neto (XXX.030.702-XX); Marcelo Pacheco dos Guaranys (XXX.440.611-XX); Marcos Cintra Cavalcanti de Albuquerque (XXX.708.018-XX); Marcos Prado Troyjo (XXX.704.758-XX); Paulo Antonio Spencer Uebel (XXX.090.200-XX); Paulo Roberto Nunes Guedes (XXX.305.876-XX); Rogério Simonetti Marinho (XXX.011.294-XX); Waldery Rodrigues Junior (XXX.025.913-XX).

13.1. Ministros presentes: Augusto Nardes (na Presidência), Aroldo Cedraz, Bruno Dantas (Relator) e Antonio Anastasia.
13.2. Ministros-Substitutos presentes: Marcos Bemquerer Costa e André Luís de Carvalho.

BRUNO DANTAS

Por registrar as principais ocorrências do processo até o momento, resumindo os fundamentos das peças acostadas aos autos, adoto como relatório, com os ajustes necessários, a instrução final da secretaria responsável pela análise da demanda (peça 32) , que contou com a anuência do corpo diretivo da unidade (peças 33-34) e do Ministério Público junto ao TCU (peça 35) :
"INTRODUÇÃO
1. Cuidam os autos de processo de contas anuais do Ministério da Economia, referente ao exercício de 2019.
2. O processo de contas foi organizado de forma individual, conforme classificação constante do art. 5º da Instrução Normativa-TCU 63/2010 e do anexo I à Decisão Normativa-TCU 178/2019. O processo contempla a totalidade da gestão do ministério, incluindo unidades e subunidades que compõem sua estrutura, de acordo com o art. 4ª da decisão normativa.
3. O Relatório de Gestão do Ministério da Economia 2019 (peça 1) foi elaborado na forma de relatório integrado, atendendo ao conteúdo definido no Anexos II da DN 178/2019, e, após a apresentação da carta do Ministro da Economia, Paulo Guedes (peça 1, p. 5-6) , da determinação da materialidade das informações (peça 1, p. 7-8) e do ministério em números (peça 1, p. 9-16) , foi estruturado da seguinte forma:
a) Governança do Ministério - capítulo que contém a visão geral organizacional, estrutura organizacional, planejamento estratégico institucional, políticas e programas de governo, cadeia de valor, estrutura de governança, gestão de riscos e controles internos (peça 1, p. 17-37) ;
b) Resultados da Gestão - capítulo que contém, a partir dos objetivos estratégicos finalísticos do ME (peça 1, p. 25) , os projetos e seus resultados, quais sejam: promover o crescimento e o emprego no Brasil, promover a transformação do estado para torná-lo menor e mais eficiente, recuperar o equilíbrio fiscal e controle dos gastos públicos, desburocratizar e digitalizar os serviços para o cidadão, promover a competição e funcionamentos dos mercados, intensificar a desestatização das empresas estatais federais, melhorar o ambiente de negócios e modernizar a economia brasileira, ampliar a inserção nacional da economia brasileira, simplificar tributos e elevar a qualificação do capital humano no Brasil (peça 1, p. 38-71) ;
c) Conformidade e Eficiência da Gestão - capítulo que contém a gestão orçamentária e financeira, de pessoas, de licitações e contratos, patrimonial e de infraestrutura, de tecnologia da informação, de custos, sustentabilidade ambiental e relacionamento com a sociedade (peça 1, p. 72-96) ;
d) Informações Orçamentárias, Financeiras e Contábeis - capítulo que contém apresentação, demonstrações contábeis, base de preparação das demonstrações contábeis e resumo dos principais critérios e políticas contábeis e notas explicativas das demonstrações contábeis (peça 1, p. 97-123) ;
e) Fundos - capítulo que contém o Fundo Constitucional do Distrito Federal (FCDF) , Fundo de Compensação de Variações Salariais (FCVS) , Fundo de Garantia para a Construção Naval (FGCN) , Fundo de Garantia à Exportação (FGE) , Fundo Garantidor da Habitação Popular (FGHab) , Fundo Garantidor para Investimentos (FGI) , Fundo de Garantia de Operações (FGO) , Fundo de Garantia para a Promoção da Competitividade (FGPC) , Fundo de Aval para Geração de Emprego e Renda (FUNPROGER) e Fundo Soberano do Brasil (FSB) (peça 1, p. 124-140) ; e
f) Anexo - capítulo que contém o PPA 2016-2019 - objetivos e metas (peça 1, p. 141-150) .
4. Os resultados gerados pelas atividades do ME eram organizados por 3 (três) cadeias temáticas finalísticas: Gestão Fiscal, Melhoria da Governança e da Gestão Pública, e Desenvolvimento e Eficiência Econômica. Cada cadeia gera, respectivamente, recuperação do equilíbrio fiscal, melhoria da qualidade dos serviços públicos para o cidadão e aumento da produtividade e da competitividade da economia brasileira, o que converge para o crescimento e emprego da sociedade, conforme reproduzido na figura abaixo (v. peça 1, p. 28) :
Figura 1 - Cadeia de valor e Entregas do Ministério da Economia em 2019
Fonte: relatório de gestão de 2019 do ME
5. O Mapa Estratégico do ME, horizonte 2019-2022, apresentado a seguir (peça 1, p. 24-25) , representa um desdobramento da proposta de Plano Plurianual do ME 2020-2023 e está em consonância com a cadeia de valor integrada do ME:
Figura 2 - Mapa Estratégico do Ministério da Economia 2019 a 2022
Fonte: relatório de gestão de 2019 do ME (peça 1, p. 24-25) 
6. Quanto aos resultados da gestão, traz-se à colação os dados do Relatório de Gestão do ME intitulado Ministério em Números (peça 1, p. 9-16) , em que são apresentadas as perspectivas do resultado finalístico e da conformidade e eficiência da gestão.
7. Sob a perspectiva do resultado finalístico, são apresentados alguns resultados gerados direta ou indiretamente pelo ministério para a sociedade em 2019 em função da sua atuação institucional, condensados em quatro grandes temas: Tema 1 - Crescimento e Emprego, Tema 2 - Recuperação do Equilíbrio Fiscal, Tema 3 - Produtividade e Competividade e Tema 4 - Serviços Públicos:
Quadro 1 - Ministério da Economia em números
	Perspectiva do resultado finalístico

	Temas
	Resultados

	1) Crescimento e Emprego
	- Aprovação da Nova Previdência (EC 103/2019) ;
- Lei da Liberdade Econômica.

	2) Recuperação do Equilíbrio Fiscal
	- Crescimento de 1,71% na arrecadação das receitas federais (de R$ 1.398,90 bilhão, em 2018, para R$ 1.537,00 bilhão, em 2019) ;
- Adoção de estratégias para de cobrança administrativa e judicial;
- Redução de 0,7% do PIB da Dívida Bruta Federal (de 76,5% do PIB, em 2018, para 75,8% do PIB, em 2019) .

	3) Produtividade e Competitividade
	- Desburocratização na abertura, alteração e fechamento de empresas;
-  Proteção da indústria e comércio com a apreensão de R$ 3,25 bilhões de mercadorias contrabandeadas/descaminhadas e 64,4 toneladas de drogas;
- Desburocratização do Portal Único do Comércio Exterior com a redução de 7, em 2018, para 6 dias, em 2019, do tempo para exportar;
- Redução do tamanho do Estado em 71 empresas da União.

	4) Serviços Públicos
	- Transformação da prestação de 515 serviços públicos de presencial para online, resultando na economia de R$ 1,7 bilhão para o Governo e R$ 1,4 bilhão para a sociedade.

Fonte: Relatório de Gestão do Ministério da Economia 2019 (peça 1, p. 9-11) .
8. Sob a perspectiva da conformidade e eficiência da gestão, apresenta-se três grandes temas: Tema 1 - Despesas Realizadas, Tema 2 - Pessoas e Tema 3 - Tecnologia da Informação (TI) :
Quadro 2 - Ministério da Economia em números
	Perspectiva da conformidade e eficiência da gestão

	Temas
	Resultados

	1) Despesas Realizadas
	Principais números de destaque:
- Pessoal, encargos sociais e benefícios: do valor total gasto sob essa rubrica, destaque-se que R$ 9,039 trilhões, ou seja, 30%, foi em vencimentos e vantagens fixas - pessoal civil; R$ 7,914 trilhões (26%) em reformas e aposentadorias; R$ 5,442 trilhões (18%) em indenizações e restituições; dentre outros.
- Investimento: do valor total gasto sob essa rubrica, destaque-se que R$ 57,66 milhões (67%) foi em serviços de tecnologia da informação e comunicação; R$ 21,36 milhões (25%) em equipamentos de material permanente; dentre outros.
- Custeio: do valor total gasto sob essa rubrica, destaque-se que R$ 2,145 trilhões (63%) foi em serviços de tecnologia da informação e comunicação - pessoa jurídica; R$ 637,79 milhões (19%) em outros serviços de terceiros - pessoa jurídica; dentre outros.

	2) Pessoas
	- Redução de 30% do quadro de cargos e funções do ME em relação à soma das estruturas dos extintos ministérios.
- Força de trabalho do ME é 13% menor, ou seja, tem menos 6 mil agentes públicos, se comparada à dos antigos ministérios (MF, MPDG, MDIC e MTE) , que, com as suas respectivas extinções, vieram a lhe compor a estrutura do ME. 

	3) Tecnologia da Informação
	Montante de recursos aplicados em TI:
- despesas empenhadas em 2019: R$ 3,057 trilhões (sendo R$ 211,85 milhões em investimento e R$ 2,846 trilhões em custeio) ;
- despesas pagas em 2019: R$ 2,355 trilhões (sendo R$ 57,66 milhões em investimento, e R$ 2,297 trilhões em custeio) .

Fonte: Relatório de Gestão do Ministério da Economia 2019 (peça 1, p. 12-16) .
9. Isso posto, impende relembrar que o Ministério da Economia foi criado pela Medida Provisória 870/2019, posteriormente convertida na Lei 13.844/2019, e, por meio dela, as estruturas e competências dos ministérios da (i) Fazenda, do (ii) Planejamento, Desenvolvimento e Gestão, (iii) da Indústria, Comércio Exterior e Serviços e do (iv) Trabalho foram absorvidas e passaram a integrar esta nova pasta.
10. Em decorrência desse rearranjo ministerial, a competência para a análise e instrução do processo de contas anuais do ME passou a ser da Secretaria de Controle Externo da Gestão Tributária e Supervisão de Contas (SecexTributária) , que deverá instruir o processo a partir da consolidação de pareceres das unidades técnicas do TCU que possuem unidades jurisdicionadas abrangidas pela referida prestação de contas, nos termos do art. 21, II, da Portaria-Segecex 2, de 29 de janeiro de 2021.
11. Dessa feita, por meio do TC Processo 014.754/2021-5, instaurou-se processo administrativo de produção de conhecimento, com vistas à definição dos requisitos dos pareceres para instrução processo de contas de 2019 do Ministério da Economia (ME) e que resultou no Memorando-Circular 10/2021 - Segecex, de 21/7/2021 (peça 10) .
12. A partir do exame dos elementos do relatório de gestão do ministério, das áreas por ele incorporadas e em cotejo com as competências das unidades técnicas (UT) fixadas nos normativos do TCU, foram identificadas as seguintes UTs que deveriam se manifestar mediante o parecer: (i) áreas finalísticas: Secretaria de Controle Externo da Administração do Estado (SecexAdministração) , Secretaria de Controle Externo do Desenvolvimento Econômico (SecexDesenvolvimento) , Secretaria de Controle Externo do Sistema Financeiro Nacional (SecexFinanças) , Secretaria de Controle Externo da Previdência, do Trabalho e da Assistência Social (SecexPrevidência) , Secretaria de Controle Externo da Gestão Tributária e Supervisão de Contas (SecexTributária) e Secretaria de Macroavaliação Governamental (Semag) ; (ii) áreas meio: Secretaria de Fiscalização de Integridade de Atos e Pagamentos de Pessoal e de Benefícios Sociais (Sefip) , Secretaria de Controle Externo de Aquisições Logísticas (Selog) e Secretaria de Fiscalização de Tecnologia da Informação (Sefti) ; (iii) dano ao erário: Secretaria de Controle Externo de Tomada de Contas Especial (SecexTCE) .
13. No que tange ao exame das presentes contas de 2019 do ME, importou-se o modelo estabelecido pela Instrução Normativa (IN) TCU 84/2020, pautado pela análise da regularidade. Cumpre ressalvar que, analisar o presente processo de contas já segundo as regras processuais da referida instrução normativa, a despeito do teor do seu art. 36 que diz que a referida norma 'aplica-se aos processos de contas referentes ao exercício de 2020 e seguintes', fundamenta-se no art. 298 do RI/TCU c/c o art. 14 do CPC (Lei 13105/2015) .
14. De acordo com tais dispositivos, tem-se o entendimento de que as normas de processo civil são aplicáveis de forma subsidiária aos processos deste TCU e são aplicáveis imediatamente aos processos em curso, pelo que, de imediato, devem as prescrições da referida IN serem aplicadas integralmente ao presente processo de contas, senão veja-se:
RI/TCU
'Art. 298. Aplicam-se subsidiariamente no Tribunal as disposições das normas processuais em vigor, no que couber e desde que compatíveis com a Lei Orgânica.'
CPC
'Art. 14. A norma processual não retroagirá e será aplicável imediatamente aos processos em curso, respeitados os atos processuais praticados e as situações jurídicas consolidadas sob a vigência da norma revogada.'
15. Por esse motivo, fez-se necessária a adequação da instrução de análise de contas, que é a que ora se apresenta, de modo a incorporar os resultados decorrentes de apurações de denúncias, representações e outros processos de controle externo relativos ao exercício das contas e aos responsáveis constantes do rol.
16. Ademais, para facilitar a preparação do parecer pelas UTs, foram elaborados os seguintes produtos: (i) minuta de memorando-circular com definição dos requisitos; (ii) pesquisas nos sistemas do TCU, com vistas a identificar os processos que deveriam ser objeto de análise pelas UT responsáveis pela elaboração do parecer em epígrafe (Anexo I do MMC 10/2021-Segecex) ; (iii) elaboração de quadro para registro dos dados dos processos analisados (Anexo II do MMC 10/2021-Segecex) ; (iv) sugestão de estrutura de parecer tanto com a análise dos processos considerados conexos como com conclusão de que não há processos a relatar.
EXAME TÉCNICO
17. Para o exame técnico seguir-se-á a seguinte estrutura que passa pela análise da/o/s: I. Avaliação da conformidade das peças que compõem o processo, II. Rol de responsáveis, III. Processos conexos e contas de exercícios anteriores, IV. Abrangência do exame técnico desta prestação de contas, V. Resultados da auditoria financeira realizada pelo TCU, VI. Resultados da auditoria de gestão realizada pela CGU e VII. Resultados dos pareceres das unidades técnicas deste Tribunal.
I. Avaliação da conformidade das peças que compõem o processo
18. A Controladoria-Geral da União (CGU) , ao examinar a gestão dos responsáveis, apontou, no Relatório de Avaliação à peça 4, a ocorrência de nove achados, os quais importam em deficiências e fragilidades que contribuem para a exposição da União, além de terem impacto no controle, monitoramento e transparência do processo como um todo, quais sejam: 'Processos de gerenciamento de riscos não aderentes à Metodologia de Gestão de Riscos da [Secretaria do Tesouro Nacional] STN', 'Vulnerabilidades operacionais e normativas que afetam a efetividade da verificação do cumprimento dos limites estabelecidos pela RSF 48/2007', 'Fragilidades no processo de harmonização das informações necessárias ao cálculo da [Capacidade de pagamento dos entes subnacionais] Capag', 'Impacto das fragilidades metodológicas da análise da suficiência de contragarantias nas decisões judiciais', 'Ausência de atividades de controle executadas pela STN no que se refere à análise da alavancagem das contragarantias oferecidas', 'Classificação da despesa com honras de garantias em ação orçamentária do serviço da dívida pública federal e sem impacto no resultado primário da União', 'Deficiências nos procedimentos utilizados para o controle das garantias concedidas e honradas', 'Ausência de viés estratégico na atuação do [Grupo Estratégico do Comitê de Garantias] GE/CGR' e 'Ausência de implementação de medidas de aperfeiçoamento da proteção jurídica da STN propostas pela Nota Técnica 22/2018' (v. peça 4, p. 68-70) .
19. As recomendações trazidas pela CGU foram as seguintes: implementação de melhorias para o aperfeiçoamento da atuação da gestão de riscos, da concessão de garantias, da apresentação das informações para fins de cálculo da Capag e de reformulação da metodologia de análise de suficiência de contragarantia; realização de estudo para avaliar a possibilidade de implementar avaliação da alavancagem de contragarantias; criação de ação orçamentária específica para honras de garantias da União; aprimoramento dos procedimentos relativos ao Sistema Integrado da Dívida (SID) e ao Sistema de Acompanhamento de Haveres Financeiros junto a Estados e Municípios (SAHEM) ; implementação de critérios e metodologias relativos aos registros contábeis; avaliação do grau de exequibilidade para a implementação das medidas propostas para mitigação de risco relacionadas às ações judiciais, consubstanciadas na NT 22/2018 (v. peça 4, p 71) .
20. no Certificado de Auditoria Anual de Contas da CGU (peça 5) , propôs-se o julgamento pela regularidade das contas, nada obstante a importância de se adotarem medidas de tratamento em relação às fragilidades e aos riscos apontados no Relatório de Auditoria, visando ao contínuo aperfeiçoamento da gestão da unidade prestadora de contas (UPC) , bem como por meio de um adequado gerenciamento da exposição de riscos da União que podem ser influenciados pela deterioração da situação fiscal do entes subnacionais observada nos últimos anos e potencializada pela crise sanitária provocada pela pandemia do Covid 19 (peça 5, p. 1) .
21. O Ministro da Economia atestou haver tomado conhecimento do conteúdo das contas de 2019 e das conclusões da CGU contidas no Relatório de Avaliação e no Certificado de Auditoria Anual de Contas referentes à gestão do ME, que foi avaliada como regular em relação aos integrantes do rol de responsáveis (peça 7) .
II. Rol de responsáveis
22. Constam do rol de responsáveis encaminhado (peça 2) todos os responsáveis (titulares e/ou substitutos) que desempenharam, durante o período a que se referem as contas, as naturezas de responsabilidade definidas no art. 7º, § 1º, da IN-TCU 84/2020:
'§ 1º O rol de responsáveis das UPC constituídas como Ministério ou órgão equivalente vinculado à Presidência da República, conforme indicado na decisão normativa a que se refere o § 1º do art. 5º, deve conter todos os responsáveis correspondentes aos seguintes cargos:
I - Ministro de Estado ou autoridade equivalente, como dirigente máximo referido no inciso I do caput deste artigo; e
II - Titulares da secretaria-executiva, das secretarias finalísticas e da unidade responsável pelo planejamento, orçamento e administração, ou cargos de natureza equivalente, como membros referidos no inciso II do caput deste artigo.'
23. Em atenção a esses dispositivos, constam do rol o Ministro da Economia e os cargos de Secretário Executivo; de Procurador-Geral da Fazenda Nacional; de Secretário Especial de Fazenda; de Secretário Especial da Receita Federal do Brasil; de Secretário Especial de Previdência e Trabalho; de Secretário Especial de Comércio Exterior e Assuntos Internacionais; de Secretário Especial de Desestatização, Desinvestimento e Mercados; de Secretário Especial de Produtividade, Emprego e Competitividade e de Secretário Especial de Desburocratização, Gestão e Governo Digital.
III. Processos conexos e contas de exercícios anteriores
24. Os processos de contas de exercícios anteriores e os processos conexos aos autos em exame estão relacionados no quadro que se segue:
Quadro 2 - Contas anteriores e processos conexos às contas de 2019 do ME
	Número do Processo
	Tipo
	Situação
	Justificativa para os processos conexos

	Processo 001.261/2019-3
	Prestação de contas do exercício de 2017 da Secretaria-Executiva do extinto Ministério da Fazenda (MF) 
	Acórdão 1883/2021-TCU-Plenário
	Contas exercícios anteriores

	Processo 004.091/2020-5
	Prestação de contas do exercício de 2018 do extinto MF
	Acórdão 7624/2021-TCU-Segunda Câmara
	Contas exercícios anteriores

	Processo 036.129/2019-4
	Auditoria Financeira do ME de 2019
	Acórdão de Relação 1.461/2020-TCU-Plenário
	Verificação do art. 16, I, da LOTCU (exatidão das demonstrações contábeis) 

	Processo 033.588/2019-8
	Auditoria Financeira nas Demonstrações Contáveis do ME de 2019
	Despacho do Ministro Bruno Dantas (peça 227 do TC Processo 033.588/2019-8) determinando o apensando ao TC Processo 018.177/2020-4.
	Avaliação da confiabilidade e da transparência das informações referentes ao crédito tributário, à dívida ativa da União, à arrecadação tributária e aos riscos fiscais tributários registrados nas demonstrações contábeis do Ministério da Economia do ano de 2019

	Processo 018.177/2020-4
	Parecer das Contas do Presidente da República de 2019
	Acórdão 1437/2020-TCU-Plenário
	Avaliação do impacto da auditoria financeira sobre as demonstrações contábeis consolidadas da União apresentadas na Prestação de Contas do Presidente da República (PCPR) de 2019.

Fonte: elaboração própria.
25. No que tange aos processos de contas, o TC Processo 001.261/2019-3, referente ao exercício de 2017, identificou apenas falhas de natureza formal, a maioria já objeto de medidas saneadoras, sem gravidade capaz de justificar ressalvas às contas dos responsáveis, exceto no que tange à área de gestão do então Secretário da Receita Federal do Brasil (SRFB) , razão pela qual o Acórdão 1883/2021-TCU-Plenário deliberou por julgar regulares com ressalva as contas de Jorge Antônio Deher Rachid, dando-lhe quitação, e regulares as dos demais responsáveis, dando ciência ao Ministério da Economia que a ausência de medidas efetivas para o atendimento das recomendações exaradas pela CGU viola o que prevê o item 3.1 do Anexo I - Norma de Execução -, da Portaria CGU 500/2016/2016.
26. Já no TC Processo 004.091/2020-5, referente ao exercício de 2018, o TCU deliberou, consoante os itens 9.1, 9.2, 9.2.1 e 9.2.2 do Acórdão 7624/2021-TCU-Segunda Câmara, pela regularidade das contas dos responsáveis, ao passo em que cientificou o ME das impropriedades consistentes na (i) existência de erro na comparação entre receita líquida e despesa total e de lacunas significativas no relatório de gestão do Ministério da Fazenda de 2018, tais como a ausência de divulgação do valor do PIB (essencial para conversão de valores a ele relativos) e a falta de padronização de séries históricas e das unidades de medidas utilizadas para apresentar as variáveis que se relacionam para a composição do resultado fiscal, prejudicando a transparência das contas e a exata compreensão da situação fiscal do país, o que afrontou as diretrizes previstas no Anexo III da Decisão Normativa 170/2018, reproduzidas no art. 4º, incisos VI a VIII, da Instrução Normativa-TCU 84, de 22/4/2020, que regulamenta a elaboração da prestação de contas dos exercícios futuros; e na (ii) ausência de informações relativas ao tratamento de determinações e recomendações do TCU no relatório de gestão do Ministério da Fazenda de 2018, o que afrontou o disposto nos arts. 4º, 9º e anexo único da Portaria-TCU 369/2018.
27. O TC Processo 036.129/2019-4 trata de auditoria financeira com o escopo de avaliar a confiabilidade e a transparência das informações referentes ao crédito tributário, à dívida ativa da União, à arrecadação tributária e aos riscos fiscais tributários registrados nas demonstrações contábeis do Ministério da Economia do ano de 2019. Tal processo teve como deliberação o Acórdão 1416/2020-TCU-Plenário, do qual resultaram diversas recomendações, as quais serão vistas à frente, em capítulo próprio.
28. Em relação ao TC Processo 033.588/2019-8, trata-se de relatório de auditoria financeira com o objetivo de emitir opinião sobre a confiabilidade, integridade e fidedignidade das demonstrações contábeis que compõem o Balanço Geral da União (BGU) do exercício de 2019, a fim de subsidiar o parecer prévio relativo às Contas do Presidente da República para o mesmo exercício e, ainda, de constituir o Capítulo 5 do relatório que acompanha o referido parecer. Tal TC, vez que preenchidos os requisitos do art. 40, inc. III, da Resolução-TCU 259/14, foi apensado autos ao TC Processo 018.177/2020-4, relativo à Prestação de Contas do Governo Federal no exercício de 2019.
29. O TC Processo 018.177/2020-4, por sua vez, mencionado no parágrafo anterior, refere-se ao processo de apreciação das contas prestadas pelo Presidente da República, relativas ao exercício de 2019, às quais se incluem o Balanço Geral da União e o relatório do órgão central do sistema de controle interno do Poder Executivo sobre a execução dos orçamentos de que trata o § 5° do art. 165 da Constituição Federal. Consoante o Acórdão 1437/2020-TCU-Plenário, foi aprovado o parecer prévio sobre as contas do Presidente da República e, bem assim, ordenado à Secretaria de Macroavaliação Governamental (Semag) e às unidades técnicas responsáveis que monitorem as medidas adotadas pelos órgãos responsáveis para mitigar ou eliminar as distorções e limitações à auditagem do Balanço Geral da União por este Tribunal.
IV. Abrangência do exame técnico desta prestação de contas
30. Considerando que a prestação de contas do Ministério da Economia configura em instrumento de accountability perante a sociedade, que deve conter elementos e demonstrativos que evidenciem a boa e regular aplicação dos recursos públicos federais, bem como o resultado das ações empreendidas pelos responsáveis para cumprir os objetivos estabelecidos para o órgão, considerando ainda a novel diretriz da IN-TCU 84/2020, este exame técnico deu ênfase às auditorias realizadas nas contas e aos pareceres elaborados por unidades técnicas deste Tribunal:
a) auditoria financeira realizada pelo TCU (TC Processo 036.129/2019-4) , para avaliar a confiabilidade e a transparência das informações referentes às demonstrações contábeis do ME de 2019;
b) auditoria de gestão realizada pela CGU (peça 4) , do exercício de 2019, cujo trabalho de maior relevância foi realizado sobre o macroprocesso 'Gerir Garantias e Contragarantias', o qual está sob a responsabilidade da Secretaria do Tesouro Nacional (STN) , e foi realizado tendo em vista o aumento da exposição da União ao risco de honra de garantias, considerando a deterioração das finanças dos entes subnacionais, a situação de calamidade pública instalada em março de 2020, os riscos advindos de fatores externos à gestão da STN e o risco moral e soberano identificados no processo.
c) pareceres das unidades técnicas deste Tribunal, cada qual dentro da sua área de atribuição e competência, desde que tragam irregularidades que impactem as contas do ME, sejam referentes ao exercício de 2019 e ligadas aos responsáveis constantes do rol de responsáveis da peça 2, conforme explicitado no Memorando-Circular 10/2021-Segecex, de 21/7/2021 (peça 10) .
V. Resultados da auditoria financeira realizada pelo TCU
31. A auditoria financeira realizada no âmbito do processo TC Processo 036.129/2019-4 teve por objetivo analisar a confiabilidade e a transparência das informações referentes ao crédito tributário, à dívida ativa da União, à arrecadação tributária e aos riscos fiscais tributários registrados nas demonstrações contábeis do Ministério da Economia do ano de 2019.
32. O trabalho buscou analisar as seguintes contas: (i) Créditos Tributários a Receber e Dívida Ativa da União, registradas no ativo do Balanço Patrimonial; (ii) Provisões para Riscos Fiscais, registradas no passivo do Balanço Patrimonial; (iii) Impostos e Contribuições Sociais, registrados em variações patrimoniais aumentativas da Demonstração de Variações Patrimoniais; (iv) Receitas de Impostos e de Contribuições, registradas em receitas correntes do Balanço Orçamentário; e (v) Elementos relacionados a essas contas e que se encontram registrados em notas explicativas, que são parte integrante das demonstrações contábeis.
33. É de se registrar que não foi possível obter evidência de auditoria apropriada e suficiente para fundamentar a conclusão (opinião) de auditoria. Tendo em vista que os possíveis efeitos de distorções sobre os elementos auditados que não são detectados representam ou podem representar uma parcela substancial das demonstrações financeiras, a equipe de auditoria não teve outra alternativa a não ser propor se abster de expressar conclusão (opinião) sobre a confiabilidade e a transparência das informações referentes ao crédito tributário, à dívida ativa da União, à arrecadação tributária e aos riscos fiscais tributários registrados nas demonstrações contábeis do ME de 2019.
34. Ao relatório de auditoria seguiu-se o Acórdão 1461/2020-TCU-Plenário, que assim foi vazado:
'Considerando que o Plenário do Tribunal de Contas da União apreciou nesta data a Prestação de Contas do Presidente da República referente ao exercício de 2019, em que se concluiu que as limitações impostas à execução da auditoria financeira do Ministério da Economia não prejudicaram a opinião do Tribunal sobre o Balanço Geral da União de 2019 como um todo;
Considerando os avanços institucionais obtidos no sentido de viabilizar auditabilidade sobre as demonstrações contábeis administradas pela Secretaria da Receita Federal do Brasil, em especial a edição do Parecer Vinculante-AM 8, de 18/10/2019, e do Decreto 10.209, de 22/1/2020;
Considerando que as medidas encetadas revelam mudança na compreensão do Poder Executivo Federal sobre o sigilo fiscal oposto aos órgãos de controle e permitem vislumbrar melhoria na transparência e efetividade na fiscalização da matéria;
Os Ministros do Tribunal de Contas da União ACORDAM, por unanimidade, com fundamento nos arts. 243, 250, incisos II e III, 143, inciso III, e 169, inciso V, do Regimento Interno/TCU, de acordo com os pareceres emitidos nos autos, em abster-se de expressar conclusão (opinião) sobre a confiabilidade e a transparência das informações registradas nas demonstrações contábeis de 2019 do Ministério da Economia, em conformidade com o art. 13, § 3º, da Resolução-TCU 291/2017, o item 633 do Manual de Auditoria Financeira do TCU, aprovado pela Portaria-TCU/Segecex 23/16, e o item 9 da Norma Brasileira de Contabilidade - NBC TA 705 - Modificação na Opinião do Auditor Independente, em adotar as medidas a seguir e em encaminhar cópia deste acórdão, juntamente com a instrução (peça 107) , ao Ministério da Economia, à Casa Civil, à Câmara dos Deputados, ao Senado Federal e ao Ministério da Transparência, Fiscalização e Controladoria-Geral da União - o último para ciência e análise no âmbito da auditoria das contas ordinárias do respectivo ministério.'
35. O referido acórdão deliberou por abster-se de expressar conclusão (opinião) sobre a confiabilidade e a transparência das informações registradas nas demonstrações contábeis de 2019 do Ministério da Economia, não obstante as limitações impostas à execução da auditoria financeira desse ministério não terem prejudicado a opinião do Tribunal sobre o Balanço Geral da União de 2019 como um todo.
VI. Resultados da auditoria de gestão realizada pela CGU
36. A auditoria de gestão realizada pela CGU (peça 4) teve por objetivo o macroprocesso 'Gerir Garantias e Contragarantias'. Ao avaliar os ciclos das garantias (concessão, efetivação da honra, recuperação dos valores honrados e os registros sistêmicos e contábeis) , concluiu que a concessão de garantias, na qualidade de instrumento de política fiscal, necessita ser repensada de modo a preservar o equilíbrio fiscal da União, afastar o risco moral e não pressionar o risco soberano.
37. O risco moral refere-se à capacidade de um ente subnacional de honrar o pagamento de suas finanças. O risco soberano, por sua vez, refere-se à capacidade do governo federal de honrar o pagamento de suas dívidas. A partir de 2016, o governo federal voltou a honrar dívidas referentes a contratos de responsabilidade de estados e municípios, na medida em que estes entes subnacionais não conseguiam fazê-lo, portanto há relação direta de causa e efeito do risco moral com o risco soberano, caso em que a diminuição de um implica o aumento do outro e vice-versa.
38. Dessa feita, à medida que o saldo de garantias concedidas se eleva ao longo do tempo, a partir de novas concessões e dos efeitos cambiais, aumenta-se a exposição da União ao quadro de descompasso fiscal dos entes garantidos, o qual vem se deteriorando ao longo dos anos, agravando-se com a pandemia do Covid 19 que impactou sobremaneira a economia.
39. A par disso, as recomendações trazidas pela CGU foram no sentido de melhorias para o aperfeiçoamento da atuação da gestão de riscos, do processo operacional de concessão de garantias, da apresentação das informações para fins de cálculo da capacidade de pagamento (Capag) , além de reformular a metodologia de análise de suficiência de contragarantia, de realizar estudo para avaliar a possibilidade de implementar avaliação da alavancagem de contragarantias, da criação de ação orçamentária específica para honras de garantias da União, de aprimorar procedimentos relativos ao Sistema Integrado da Dívida (SID) e ao Sistema de Acompanhamento de Haveres Financeiros junto a Estados e Municípios (SAHEM) e implementar critérios e metodologias relativos aos registros contábeis, e de avaliar o grau de exequibilidade para a implementação das medidas propostas para mitigação de risco relacionadas às ações judiciais (v. peça 4, p 71) .
40. No Certificado de Auditoria Anual de Contas (peça 5) , a CGU propôs o julgamento pela regularidade das contas, nada obstante as recomendações para tratamento das fragilidades e dos riscos apontados no Relatório de Auditoria (peça 5, p. 1) . O Ministro da Economia atestou haver tomado conhecimento do conteúdo das contas de 2019 e das conclusões da CGU (peça 7) .
41. Diante desse relatório, a Secretaria de Macroavaliação Governamental (Semag) deste Tribunal manifestou entendimento de que 'não há encaminhamentos adicionais aos propostos pela Controladoria-Geral da União' (peça 31) . Ante o exposto, consideram-se suficientes as recomendações já formuladas.
VII. Resultados dos pareceres das unidades técnicas deste Tribunal
42. Consoante o Memorando-Circular 10/2021-Segecex, de 21/7/2021 (peça 10) , as unidades técnicas deste Tribunal, cada qual dentro da sua área de atribuição e competência, elaboraram pareceres sobre as irregularidades impactantes às contas do ME, referentes ao exercício de 2019 e ligadas aos responsáveis constantes do rol de responsáveis.
43. As unidades técnicas SecexAdministração (peça 11) , Sefti (peça 14) , Selog (peça 15) , SecexTributária (peça 27) , SecexFinanças (peça 28) , SecexDesenvolvimento (peça 30) e Semag (peça 31) , manifestaram-se, em linhas gerais, no sentido de que não identificaram, nos seus processos e trabalhos de fiscalização referentes ao exercício de 2019, fatos que tivessem relação com os integrantes do rol de responsáveis nas respectivas contas, nem irregularidade ou conjunto de irregularidades materialmente relevantes praticadas por eles ou responsável não arrolado, que exigissem a manifestação e/ou a elaboração de parecer específico.
44. Registre-se que a SecexPrevidência (peças 12 e 13) , também se manifestando no sentido de não terem processos e trabalhos de fiscalização, esclareceu que a responsabilidade de processos envolvendo benefícios será analisada nas contas do próprio INSS, e não nas contas de 2019 do ME, e que os Secretários Especiais da Fazenda, da Previdência e Trabalho e da Produtividade, Emprego e Competitividade, constam do rol de responsáveis do FAT e, portanto, não deverão ter contas julgadas em relação a atos de gestão que envolvam o FAT, nas contas do ME.
VII.1 Parecer da Secretaria de Controle Externo de Tomada de Contas Especial (SecexTCE) 
45. Em seu parecer, a SecexTCE (peças 16 a 26) relata as providências adotadas pelo ME com vistas a dar tratamento ao passivo de tomada de contas especial (TCE) instauradas ou a instaurar.
46. A síntese das providências adotadas por cinco Secretarias do ME encontra-se na peça 26, p. 4-11: (i) Secretaria Especial de Produtividade e Competitividade/Secretaria de Desenvolvimento da Indústria, Comércio, Serviços e Inovação/Coordenação de Temas Técnicos; (ii) Secretaria Especial de Produtividade, Emprego e Competitividade/Secretaria de Políticas Públicas de Emprego/Coordenação-Geral de Prestação de Contas (atualmente, no Ministério do Trabalho e Previdência) ; (iii) Secretaria de Gestão Corporativa/Diretoria de Administração e Logística/Coordenação-Geral de Planejamento, Orçamento, Finanças e Custos/Unidade de Tomada de Contas Especial; (iv) Secretaria Especial de Desestatização e Desinvestimento/Secretaria de Coordenação e Governança do Patrimônio da União/Coordenação Geral de Gestão Estratégica; e (v) Secretaria Especial de Produtividade e Competitividade/Subsecretaria de Supervisão e Controle/Unidade Instauradora de Tomada de Contas Especial.
47. A Secretaria Especial de Produtividade e Competitividade informou que o estoque de prestações de contas pendentes de análise está sendo monitorado pela Secex Desenvolvimento deste Tribunal no TC Processo 020.478/2020-8 e que, conforme Acórdão 10957/2021-TCU-Primeira Câmara, foram consideradas cumpridas as determinações que lhes foram destinadas. Informou, ainda, que não lhe compete instaurar, instruir e remeter ao TCU as tomadas de contas especiais decorrentes da rejeição das prestações de contas, porque tal atribuição é da Subsecretaria de Supervisão e Controle da Secretaria Especial de Produtividade e Competitividade.
48. A Secretaria Especial de Produtividade, Emprego e Competitividade, que atualmente pertence ao Ministério do Trabalho e Previdência, destacou que tem envidado esforços na tentativa de implementar melhorias nos procedimentos de análise e controle da Coordenação-Geral de Prestação de Contas e, com isso, identificado gargalos no processo de trabalho de análise de prestação de contas. Refere que o passivo de prestação de contas pendente de análise é de 850 instrumentos, dos quais 174 estão em monitoramento, 180 triados e não analisados e 496 não triados. A par de diversas dificuldades e limitações enfrentadas pelas áreas de análise de prestação de contas e de instauração de tomada de contas especiais, destacou a edição da Medida Provisória 1058/2021, que recriou o Ministério do Trabalho e Previdência, e do Decreto 10761/2021, o qual aprovou a estrutura regimental da nova pasta, mas em cuja nova configuração ainda não se previu a existência de unidade instauradora de TCE.
49. A Secretaria de Gestão Corporativa/Diretoria de Administração e Logística consignou que as tomadas de contas especiais instauradas em 2019 pela Diretoria de Administração e Logística, por meio da Unidade de Tomada de Contas Especial, foram finalizadas e remetidas ao TCU para fins de julgamento, sendo autuadas pela Corte de Contas, conforme verificado no Sistema e-TCE.
50. A Secretaria Especial de Desestatização e Desinvestimento limitou-se a informar o quantitativo de seis processos de prestação de contas de contas pendentes de análise no exercício de 2019, além de fornecer dados relativos a três termos de execução descentralizada.
51. A Secretaria Especial de Produtividade e Competitividade (SEPEC) , por derradeiro, fez menção à Nota Técnica 17990952, documento esse enviado ao Ministério do Trabalho e Previdência, no qual são informadas as tratativas realizadas no âmbito da SEPEC para a instauração das tomadas de contas especiais originárias da Secretaria de Políticas Públicas de Emprego.
52. Em face do exposto, embora se reconheça a persistência de impropriedades no trato do passivo das prestações de contas dos ajustes celebrados e, consequentemente, à instauração, instrução e remessa de tomada de contas especiais a este TCU, é forçoso reconhecer o contexto em que ocorreu tais impropriedades (criação do Ministério da Economia a partir da junção de quatro ministérios extintos) e o empenho na sua regularização, sem perder de vista que tais impropriedades não configuram um conjunto de irregularidades materialmente relevantes com impacto às contas, pelo que prescindem de qualquer outra ação deste TCU quanto a elas no presente processo.
VII.2 Parecer da Secretaria de Fiscalização de Integridade de Atos e Pagamentos de Pessoal e de Benefícios Sociais (Sefip) 
53. Em seu parecer, a Sefip (peça 29) relatou dois processos/trabalhos de fiscalização com impacto nas contas de 2019 do Ministério da Economia, quais sejam, TC Processo 022.202/2019-6 e TC Processo 014.927/2021-7.
VII.2.1. Indícios de irregularidades apurados no TC Processo 022.202/2019-6
54. Quanto ao TC Processo 022.202/2019-6, o objetivo foi o de monitorar os gastos com pessoal, coibir fraudes e irregularidades de forma tempestiva, bem como promover o aperfeiçoamento de controles internos das organizações auditadas.
55. Dessa Fiscalização das Folhas de Pagamento realizada pela Sefip nos dados cadastrais e nas folhas de pagamento de órgãos da Administração Pública Federal, referentes aos meses de janeiro a dezembro de 2019, resultou o Acórdão 2331/2020-TCU-Plenário, de relatoria do Ministro Aroldo Cedraz.
56. A partir de cruzamentos realizados em bases dados governamentais, vários foram os indícios de irregularidades encontrados no referido TC relativos a 2019, sendo que, no Ministério da Economia, foram identificados 451 indícios de irregularidades, dos quais, atualmente, 117 desses indícios estão pendentes de esclarecimentos pelo ministério.
57. O quadro a seguir discrimina o quantitativo por tipo de indício: 
	Indício
	Pendentes

	Pensionista enquadrada como filha maior solteira ocupando cargo público
	34

	Pensionista falecido com remuneração 
	25

	Proibidos de assumir cargo público em exercício 
	1

	Acumulação irregular de cargos 
	16

	Servidor falecido recebendo remuneração 
	9

	Servidores cedidos/requisitados recebendo acima do teto 
	1

	Beneficiários de montepio recebendo acima do teto 
	15

	Auxílio alimentação pago em duplicidade 
	11

	Auxílio creche pago em duplicidade 
	2

	Pensionista em união estável enquadrada como filha maior solteira 
	2

	Aposentadoria por invalidez para beneficiário em condição de retornar à atividade 
	1

	Total 
	117

58. Além disso, no Departamento de Centralização de Serviços de Inativos e Pensionistas (Decipex) , órgão vinculado ao Ministério da Economia, criado com a função de centralizar o tratamento de servidores inativos e pensionistas do Poder Executivo, foram identificados 8.640 indícios de irregularidades no ano de 2019, dos quais, atualmente, 1.737 estão pendentes de esclarecimentos.
59. O quadro a seguir discrimina o quantitativo por tipo de indício:
	Indício
	Pendentes

	Acumulação irregular de cargos 
	269

	Pensionista enquadrada como filha maior solteira ocupando cargo público 
	565

	Retribuição por titulação indevida 
	449

	Pensionista falecido com remuneração 
	195

	Dedicação exclusiva desrespeitada 
	79

	Auxílio alimentação pago em duplicidade 
	4

	Servidor falecido recebendo remuneração 
	54

	Aposentadoria por invalidez para beneficiário em condição de retornar à atividade 
	41

	Pensionista em união estável enquadrada como filha maior solteira 
	29

	Auxílio invalidez para beneficiário em atividade em outro vínculo 
	26

	Servidores ou pensionistas com CPF não localizado na Receita Federal do Brasil 
	9

	Proibidos de assumir cargo público em exercício 
	5

	Beneficiários de montepio recebendo acima do teto 
	8

	Pensão civil vedada a filho maior de 21 anos 
	3

	Acumulação ilegal de pensão militar com mais de um benefício ou vencimento (permitida a acumulação com apenas um outro benefício ou vencimento) 
	1

	Total 
	1.737

60. Os responsáveis pelo não esclarecimento de indícios de irregularidades identificados por meio da Fiscalização Contínua de Folhas de Pagamento são dois: (i) no âmbito do Ministério da Economia, Marcelo Pacheco dos Guaranys, CPF XXX.440.611-XX, Secretário Executivo no período de 2/1/2019 a 31/12/2019; e (ii) no âmbito do Departamento de Centralização de Serviços de Inativos e Pensionistas (Decipex) , vinculado ao Ministério da Economia, Paulo Antonio Spencer Uebel, CPF XXX.090.200-XX, Secretário Especial de Desburocratização, Gestão e Governo Digital no período de 24/1/2019 a 31/12/2019. A referida responsabilidade, conforme será mais detalhada adiante, decorre da infração a dispositivos da Lei 8112/1990, da Lei 8443/1992, do RI/TCU, do Decreto 9745/2019, do Decreto 9203/2017 e da Jurisprudência deste TCU, consubstanciando, pois, deficiência de governança e fragilidade de controles internos com ingentes reflexos na gestão dos atos de pessoal do órgão e com um elevado risco de impacto na gestão como um todo.
61. Nada obstante, a Sefip manifestou-se no sentido de não existir responsabilidade desses gestores quanto a atos comissivos ou omissivos em face da matéria apresentada, pois a maioria dos indícios de irregularidades identificados foram esclarecidos.
62. Entretanto, coerentemente, a Sefip propôs a esta SecexTributária que fizesse as ressalvas necessárias na análise das contas dos respectivos gestores e notificasse as organizações supracitadas quanto à necessidade de prestarem os devidos esclarecimentos para os indícios de irregularidades que se encontram pendentes, em conformidade com os arts. 116, VI, e 143 da Lei 8112/1990.
63. À guisa de elucidação, a Sefip informa que, à época da fiscalização, em 2019, o Decipex figurou entre os trinta órgãos que possuíam mais indícios pendentes de esclarecimento, razão pela qual, no item 9.2.1 do Acórdão 2331/2020-TCU-Plenário, de relatoria do Ministro Aroldo Cedraz, foi determinado ao Decipex que apresentasse plano de ação para apuração dos indícios e prestação de esclarecimentos ao TCU, contendo, no mínimo, as medidas a serem adotadas, os responsáveis pelas ações e o prazo previsto para a sua implementação, com vistas a reduzir o estoque de indícios pendentes.
64. O cumprimento da referida deliberação está sendo monitorado no âmbito do 7º ciclo da Fiscalização Contínua de Folhas de Pagamento, sob o TC Processo 014.927/2021-7 - processo este de que se falará a partir do parágrafo seguinte -, que está previsto para encerrar em março de 2022.
VII.2.2. Indícios de irregularidades apurados no TC Processo 014.927/2021-7
65. A Sefip ainda se manifestou sobre a demanda específica da alínea 'm' do parágrafo 3º do Memorando-Circular 10/2021-Segecex, informando que, no ciclo atual da Fiscalização Contínua de Folhas de Pagamento (7º Ciclo, TC Processo 014.927/2021-7) , foi desenvolvida rotina para consultar o passivo do estoque de atos de pessoal das organizações fiscalizadas, o que permitiu identificar indícios de atos de pessoal, referentes ao ano de 2019, que não foram enviados ao TCU até o dia 25/8/2021, dentre os quais estão, relativos ao Ministério da Economia:
- 1.774 atos de pensão, que envolvem a materialidade de R$ 20.988.349,36/mês;
- 997 atos de aposentadoria, que envolvem a materialidade de R$ 17.589.628,41/mês; e
- 1.450 atos de admissão, que envolvem a materialidade de R$ 2.905.806,3/mês.
66. Destaca a Sefip que a maioria dos indícios de irregularidade supracitados não encaminhados ao TCU são referentes ao Decipex, sendo:
- 1.582 atos de pensão;
- 768 atos de aposentadoria; e
- 5 atos de admissão.
67. Ainda segundo a unidade técnica, os indícios de irregularidade referentes ao não envio de atos ainda serão encaminhados às respectivas organizações para esclarecimentos, o que está previsto para iniciar até março de 2022. No entanto, por considerar a alta materialidade envolvida em atos de pessoal com indícios de não terem sido enviados ao TCU, em descompasso com o art. 39 da Lei 8443/1992 c/c o art. 260 do RI/TCU, a Sefip propôs a esta SecexTributária - similarmente à proposta feita em relação ao TC anterior - que fossem feitos os devidos apontamentos na análise das contas anuais dos respectivos gestores.
VII.2.3. Análise da imputação de ressalvas e da responsabilização dos gestores proposta pela Sefip
68. Sobre estas propostas de ressalva feitas pela Sefip, tanto em relação ao TC Processo 022.202/2019-6, quanto ao TC Processo 014.927/2021-7, entende-se que se possa tratar delas em conjunto, vez que as deliberações do Acórdão 2331/2020-TCU-Plenário, objeto do TC Processo 022.202/2019-6, resultam dos trabalhos do 5º Ciclo da Fiscalização Contínua de Folhas de Pagamento, ao passo que o objeto do TC Processo 014.927/2021-7 corresponde ao 7º Ciclo da mesma ação de controle.
69. Não é demais lembrar que neste mesmo TC Processo 014.927/2021-7, onde é feito o monitoramento das deliberações do Acórdão 2331/2020-TCU-Plenário, prolatado nos autos do TC Processo 022.202/2019-6, em face dos trabalhos do 5º Ciclo da Fiscalização Contínua de Folhas de Pagamento, também é feito o monitoramento das deliberações do Acórdão 1032/2019-TCU-Plenário, prolatado nos autos do TC Processo 024.000/2018-3, em face dos trabalhos do 4º Ciclo da Fiscalização Contínua de Folhas de Pagamento, referente ao ciclo 2018.
70. Vale ressaltar que o Acórdão 1032/2019-TCU-Plenário, de relatoria do Ministro Aroldo Cedraz, trouxe a seguinte a determinação:
9.1. determinar, com fundamento no art. 43, inciso I, da Lei 8.443/1992, c/c 250, inciso II, do Regimento Interno do TCU:
'[...]
9.1.1. aos Comandos do Exército e da Aeronáutica, aos Ministérios da Saúde, da Infraestrutura e da Economia, à Empresa Brasileira de Serviços Hospitalares (Ebserh) , à Petróleo Brasileiro S.A., ao Instituto Nacional do Seguro Social (INSS) e às Universidades Federais do Rio de Janeiro e de Pernambuco, que apresentem em 60 (sessenta) dias um plano de ação para apuração dos indícios e prestação de esclarecimentos ao TCU, contendo, no mínimo, as medidas a serem adotadas, os responsáveis pelas ações e o prazo previsto para a sua implementação, com vistas a reduzir o estoque de indícios pendentes;' (destacou-se) 
71. Por conseguinte, conforme o parágrafo 117 da instrução do Relatório de Acompanhamento (peça 487, p. 33, do TC Processo 022.202/2019-6) , o Ministério da Economia encaminhou seu Plano de Ação em 22/7/2019, juntado ao processo TC Processo 024.000/2018-3 (peça 210) , e, como um todo, o ministério deixou de aparecer na relação de trinta jurisdicionados em situação de maior criticidade. Já o Departamento de Centralização de Serviços de Inativos e Pensionistas (Decipex) , diversamente, passou a figurar na referida relação, razão pela qual lhe foi determinado, por meio do item 9.1.2 do Acórdão 2331/2020-TCU-Plenário, a apresentação de Plano de Ação para tratar o saldo remanescente de indícios, conforme abaixo:
'9.1. determinar, com fundamento no art. 250, inciso II, do Regimento Interno do TCU:
[...]
9.1.2. à Universidade Federal Rural do Rio de Janeiro, Tribunal Regional do Trabalho da 2ª Região/SP, Universidade Federal do Estado do Rio de Janeiro, Departamento de Centralização de Serviços de Inativos e Pensionistas, Ministério Público do Distrito Federal e dos Territórios, Tribunal Regional do Trabalho da 4ª Região/RS, Tribunal Regional do Trabalho da 15ª Região - Campinas/SP, Tribunal Regional Federal da 2ª Região, Tribunal Regional Federal da 4ª Região, Universidade Federal do Rio de Janeiro, Fundação Universidade Federal do Acre, Fundação Universidade Federal do Maranhão, Ministério da Ciência, Tecnologia, Inovações e Comunicações, Tribunal Regional do Trabalho da 6ª Região/PE, Universidade Federal de Roraima, Universidade Federal do Pará, Banco da Amazônia S.A., Instituto Federal de Educação, Ciência e Tecnologia do Pará, Empresa Brasil de Comunicação S.A., Universidade Federal de São Paulo, Tribunal Regional Federal da 3ª Região, Universidade Federal da Paraíba, Fundação Universidade Federal de Sergipe, Tribunal Regional do Trabalho da 18ª Região/GO que apresentem, em 60 (sessenta) dias, a contar da ciência desta deliberação, um plano de ação para apuração dos indícios e prestação de esclarecimentos ao TCU, contendo, no mínimo, as medidas a serem adotadas, os responsáveis pelas ações e o prazo previsto para a sua implementação, com vistas a reduzir o estoque de indícios pendentes;' (destacou-se) 
72. Com efeito, fica notório que a reiteração sistemática de irregularidades deste jaez, seja sob o aspecto quantitativo, seja o aspecto qualitativo, evidencia renitente e significativa deficiência na gestão de pessoal do órgão com elevado risco de impacto na gestão como um todo, na medida em que descortina as deficiências da governança pública do órgão e de seus controles internos.
73. É de se reparar para a circunstância de que aqui, isto é, nos TC Processo 022.202/2019-6 e Processo 014.927/2021-7, a mesma natureza de irregularidade vem ocorrendo ao longo do tempo, sendo verificada mesmo anteriormente, em relação ao ciclo de 2018, nos autos do TC Processo 024.000/2018-3, consoante o Acórdão 1032/2019-TCU-Plenário, o que caracteriza, portanto, uma situação consolidada e deletéria da gestão de pessoal do órgão e de seus controles, o que compromete a política de governança pública do órgão.
74. Vale salientar, novamente, que o objetivo do TC Processo 022.202/2019-6 foi o de monitorar os gastos com pessoal, coibir fraudes e irregularidades de forma tempestiva, bem como promover o aperfeiçoamento de controles internos das organizações auditadas, ocasião em que se evidenciou infringidos os arts. 116, VI, e 143 da Lei 8.112/1990:
'Art. 116. São deveres do servidor:
[...]
VI - levar as irregularidades de que tiver ciência em razão do cargo ao conhecimento da autoridade superior ou, quando houver suspeita de envolvimento desta, ao conhecimento de outra autoridade competente para apuração;
Art. 143. A autoridade que tiver ciência de irregularidade no serviço público é obrigada a promover a sua apuração imediata, mediante sindicância ou processo administrativo disciplinar, assegurada ao acusado ampla defesa.'
75. No TC Processo 014.927/2021-7, cuja essência da impropriedade é a mesma do TC anterior, o seu objetivo, por sua vez, era o de consultar o passivo do estoque de atos de pessoal das organizações fiscalizadas, e apesar de os indícios de irregularidade referentes ao não envio de atos ainda carecem de esclarecimentos por parte do ME, restam configuradas as deficiências da governança pública e de seus controles internos, com infração, além disso, aos art. 39 da Lei 8.443/1992 e o art. 260 do RI/TCU:
Lei 8443/1992
'Art. 39. De conformidade com o preceituado nos arts. 5°, inciso XXIV, 71, incisos II e III, 73 in fine, 74, § 2°, 96, inciso I, alínea a, 97, 39, §§ 1° e 2° e 40, § 4°, da Constituição Federal, o Tribunal apreciará, para fins de registro ou reexame, os atos de:
I - admissão de pessoal, a qualquer título, na administração direta e indireta, incluídas as fundações instituídas e mantidas pelo poder público, executadas as nomeações para cargo de provimento em comissão;
II - concessão inicial de aposentadoria, reformas e pensões, bem como de melhorias posteriores que tenham alterado o fundamento legal do respectivo concessório inicial.
Parágrafo único. Os atos a que se refere este artigo serão apreciados pelo Tribunal na forma estabelecida no Regimento Interno.'
RI/TCU
'Art. 260. Para o exercício da competência atribuída ao Tribunal, nos termos do inciso III do art. 71 da Constituição Federal, a autoridade administrativa responsável por ato de admissão de pessoal ou de concessão de aposentadoria, reforma ou pensão, a que se refere o artigo anterior, submeterá os dados e informações necessários ao respectivo órgão de controle interno, que deverá emitir parecer sobre a legalidade dos referidos atos e torná-los disponíveis à apreciação do Tribunal, na forma estabelecida em ato normativo.'
76. Sinale-se que as deliberações não se encontram suspensas e/ou pendentes de recursos, pelo que resta consubstanciada a sua imutabilidade no âmbito desta Corte de Contas. É bem verdade, registre-se, que o TC Processo 014.927/2021-7 ainda não se encontra finalizado, porém, o que se coloca em relevo aqui - e quanto a isso resta perfectibilizado e plenamente configurado - é a situação de deficiência na gestão de pessoas do órgão e nos controles internos dos órgãos porque falha por não detectar as mesmas irregularidades ocorridas reiterada e sistematicamente e, ainda, na tempestividade de seu envio a este TCU, ensejando, com isso, ressalvas nas contas dos seus gestores, haja vista o risco de impacto na gestão face à má governança aparente.
77. É bem por isso, a propósito, que se faz desnecessária a aplicação do art. 47 da Resolução-TCU 259/2014, com vistas ao sobrestamento do exame destas contas para aguardar de eventual ação por parte da Sefip sobre tais irregularidades no Ministério da Economia e/ou aguardar a deliberação deste TCU em relação ao TC Processo 014.927/2021-7, haja vista que o risco de impacto na gestão, em face das irregularidades evidenciadas na gestão de pessoal e nos seus controles já se encontram configurados.
78. Esclarecidos esses pontos, registre-se que os responsáveis pelos indícios de irregularidades são, no âmbito do Ministério da Economia, Marcelo Pacheco dos Guaranys, CPF XXX.440.611-XX, Secretário Executivo no período de 2/1/2019 a 31/12/2019, e, no âmbito do Departamento de Centralização de Serviços de Inativos e Pensionistas (Decipex) , vinculado ao Ministério da Economia, Paulo Antonio Spencer Uebel, CPF XXX.090.200-XX, Secretário Especial de Desburocratização, Gestão e Governo Digital no período de 24/1/2019 a 31/12/2019. É aqui que a presente responsabilização será melhor detalhada e demonstrada. Veja-se.
79. Adicionalmente, para além das infrações a dispositivos da Lei 8112/1990, da Lei 8443/1992 e do RI/TCU, já anotados pela Sefip, entende-se que as impropriedades detectadas na governança pública as deficiências de controles internos, com ingentes reflexos na gestão dos atos de pessoal do órgão e com um elevado risco de impacto na gestão como um todo, reclamam o julgamento com ressalvas das contas desses dois gestores, também podem ser estribadas nos fundamentos jurídicos que se seguem.
80. Um primeiro lastro à imputação das ressalvas seria o Decreto 9745/2019, incidindo, para Marcelo Pacheco dos Guaranys, o art. 9º, III, e, para Paulo Antonio Spencer Uebel, o art. 126, II, 'b'. Esse decreto é o que aprova a Estrutura Regimental e o Quadro Demonstrativo dos Cargos em Comissão e das Funções de Confiança do Ministério da Economia e cujos artigos 9º e 126 descrevem, respectivamente, a competência da Secretaria-Executiva e da Secretaria Especial de Desburocratização, Gestão e Governo Digital no que tange a supervisão da gestão dos atos de pessoal do órgão:
'Art. 9º. À Secretaria-Executiva compete:
[...]
III - supervisionar as atividades de organização e modernização administrativa, de gestão estratégica e de pessoas, e aquelas relacionadas com os sistemas federais de planejamento e de orçamento, de administração financeira, de contabilidade, de administração dos recursos de informação e informática, de serviços gerais e de documentação e arquivos no âmbito do Ministério e de suas entidades vinculadas;
[...]
Art. 126. À Secretaria Especial de Desburocratização, Gestão e Governo Digital compete:
[...]
II - supervisionar as seguintes matérias de competência do Ministério:
[...]
b) coordenação e gestão dos sistemas de pessoal civil e de organização administrativa;' (grifos nossos) 
81. Nada obstante, também é fundamento de validade para a imputação das ressalvas o Decreto 9203/2017, que dispõe sobre a política de governança da administração pública federal direta, autárquica e fundacional, na medida em que o seu art. 17 manda que alta administração deva estabelecer, manter, monitorar e aprimorar sistema de gestão de riscos e controle interno:
Art. 17. A alta administração das organizações da administração pública federal direta, autárquica e fundacional deverá estabelecer, manter, monitorar e aprimorar sistema de gestão de riscos e controles internos com vistas à identificação, à avaliação, ao tratamento, ao monitoramento e à análise crítica de riscos que possam impactar a implementação da estratégia e a consecução dos objetivos da organização no cumprimento da sua missão institucional, observados os seguintes princípios:
82. Não se pode olvidar que a jurisprudência desta Corte de Contas é no sentido de responsabilização dos gestores, mesmo se estes não praticarem atos de gestão, quando as irregularidades tenham caráter de tal amplitude e relevância que, no mínimo, fique caracterizada grave omissão no desempenho de suas atribuições de supervisão hierárquica, como é o caso constatado nos autos.
83. Sobre este último fundamento de responsabilização de gestores de alto escalão decorrentes da falta de supervisão ministerial, tem-se os seguintes Boletins de Jurisprudência deste TCU:
Boletim de Jurisprudência 359/2021
'Não cabe imputação de responsabilidade a agentes políticos quando não há a prática de atos administrativos de gestão, exceto se as irregularidades tiverem um caráter de tal amplitude e relevância que, no mínimo, fique caracterizada grave omissão no desempenho de suas atribuições de supervisão hierárquica.'
Boletim de Jurisprudência 318/2020
'Quando não há a prática de atos administrativos de gestão, via de regra, não cabe imputação de responsabilidade a agentes políticos, salvo se as irregularidades tiverem caráter de tal amplitude e relevância que, no mínimo, fique caracterizada grave omissão no desempenho de suas atribuições de supervisão hierárquica.'
Boletim de Jurisprudência 219/2018
'Agentes políticos somente podem ser responsabilizados quando praticarem atos administrativos de gestão ou, se não praticarem, quando as irregularidades tenham caráter de tal amplitude e relevância que, no mínimo, fique caracterizada grave omissão no desempenho de suas atribuições de supervisão hierárquica.'
84. Dessarte, coerentemente com o proposto pela Sefip, tem-se que o presente julgamento das contas demanda a imputação de ressalvas aos referidos gestores, com fulcro no art. 16, II, da Lei 8443/1992, diante da deficiência de governança e na fragilidade de controles internos que deram causa aos indícios de irregularidades apurados no TC Processo 022.202/2019-6 e TC Processo 014.927/2021-7, relativos aos atos de gestão de pessoal do Ministério da Economia de 2019.
85. Por fim, mormente porque já há deliberação para a feitura de plano de ação para apuração dos indícios e prestação de esclarecimentos a este TCU quanto às referidas irregularidades, contendo, no mínimo, as medidas a serem adotadas, os responsáveis pelas ações e o prazo previsto para a sua implementação, com vistas a reduzir o estoque de indícios pendentes, bem como por já serem objeto de monitoramento nos autos do TC Processo 014.927/2021-7, tornam-se despiciendas novas determinações e/ou a notificação às organizações supracitadas quanto à necessidade de prestarem os devidos esclarecimentos para os indícios de irregularidades que se encontram pendentes, medidas que devem ser tomadas no âmbito do referido processo de monitoramento.
CONCLUSÃO
86. O exame da prestação de contas do Ministério da Economia (ME) , órgão com status de superministério - porquanto absorveu as estruturas e competências dos extintos ministérios da Fazenda, do Planejamento, Desenvolvimento e Gestão, da Indústria, Comércio Exterior e Serviços e do Trabalho, consoante a Medida Provisória 870/2019, posteriormente convertida na Lei 13.844/2019 - foi feito nos moldes da Instrução Normativa-TCU 84/2020.
87. O novel modelo estabelecido pela referida instrução normativa resgata a essência da prestação de contas, que é o exame da regularidade, razão pela qual, em interpretação analógica, entendeu-se pela aplicação integral de seus dispositivos ao presente processo. Nessa esteira, a análise buscou incorporar, ainda, os resultados decorrentes de apurações de outros processos de controle externo relativos ao exercício das contas e aos responsáveis constantes do rol.
88. Dessa feita, foram enfatizados fatores que, verdadeiramente, pudessem impactar no resultado da (ir) regularidade das contas dos responsáveis pelo exercício de 2019 do Ministério da Economia, na medida em que a prestação de contas configura instrumento de accountability perante a sociedade, devendo conter, portanto, elementos e demonstrativos que evidenciem a boa e regular aplicação dos recursos públicos federais, bem como o resultado das ações empreendidas pelos responsáveis para cumprir os objetivos estabelecidos para o órgão.
89. Nessa esteira, o exame das contas teve um olhar dirigido aos resultados da auditoria financeira realizada pelo TCU, aos resultados da auditoria de gestão realizada pela CGU e, por fim, aos resultados dos pareceres das unidades técnicas deste Tribunal.
90. A auditoria financeira realizada pelo TCU teve por objetivo para avaliar a confiabilidade e a transparência das informações referentes ao crédito tributário, à dívida ativa da União, à arrecadação tributária e aos riscos fiscais tributários registrados nas demonstrações contábeis do Ministério da Economia do ano de 2019.
91. Em suma, não foi possível obter evidência de auditoria apropriada e suficiente para fundamentar a conclusão (opinião) de auditoria, de modo que acórdão daí decorrente deliberou por abster-se de expressar conclusão (opinião) sobre a confiabilidade e a transparência das informações registradas nas demonstrações contábeis de 2019 do Ministério da Economia, ressalvando que as limitações impostas à execução da auditoria financeira do ME não prejudicaram a opinião do Tribunal sobre o Balanço Geral da União de 2019 como um todo.
92. A auditoria de gestão realizada pela Controladoria-Geral da União (CGU) , por sua vez, teve por objetivo o macroprocesso 'Gerir Garantias e Contragarantias' e foi realizado tendo em vista o aumento da exposição da União ao risco de honra de garantias, na medida em que o saldo de garantias concedidas se eleva ao longo do tempo, a partir de novas concessões e dos efeitos cambiais, sobretudo em face da deterioração das finanças dos entes subnacionais, a situação de calamidade pública instalada em março de 2020, os riscos advindos de fatores externos à gestão da Secretaria do Tesouro Nacional (STN) , e o risco moral e soberano identificados no processo.
93. A CGU, a par das recomendações que fez ao ME para a melhoria e aperfeiçoamento da atuação na gestão de riscos, propôs o julgamento pela regularidade das contas, o que veio a corroborar com o entendimento da Secretaria de Macroavaliação Governamental (Semag) , que considerou suficientes as recomendações já formuladas pelo órgão de controle interno.
94. Por fim, em relação à análise dos resultados dos pareceres das unidades técnicas deste Tribunal, onde cada qual, dentro da sua área de atribuição e competência, manifestou-se sobre as irregularidades que impactassem as contas do ME do exercício de 2019 e fossem ligadas aos responsáveis constantes do rol, é digno de nota a manifestação da Secretaria de Fiscalização de Integridade de Atos e Pagamentos de Pessoal e de Benefícios Sociais (Sefip) .
95. No parecer da Sefip, evidenciou-se uma reiteração sistemática de irregularidades, seja sob o aspecto quantitativo, seja o aspecto qualitativo, atinentes à deficiência na gestão de pessoal do ME com elevado risco de impacto na gestão como um todo, na medida em que descortina deficiências na governança pública do órgão e em seus controles internos.
96. É de se ver que o não aprimoramento do sistema de gestão de riscos e de controles internos, com vistas à identificação, à avaliação, ao tratamento e ao monitoramento das impropriedades relativas aos atos de gestão de pessoal, gerou impropriedades nos atos editados em 2019, bem como no tratamento do passivo pendente de encaminhamento a este Tribunal para registro, com elevado risco de impacto na gestão como um todo dos atos de gestão de pessoal, razão pela qual propõe-se julgar regulares com ressalva as contas dos senhores Marcelo Pacheco dos Guaranys (XXX.440.611-XX) , Secretário Executivo no período de 2/1/2019 a 31/12/2019, e Paulo Antonio Spencer Uebel (XXX.090.200-XX) , Secretário Especial de Desburocratização, Gestão e Governo Digital no período de 24/1/2019 a 31/12/2019, dando-lhes quitação, nos termos dos artigos 16, inciso II, e 18 da Lei 8.443/1992, c/c o artigo 208 do Regimento Interno do TCU.
97. Cabe reforçar que o fator motivador das ressalvas dos responsáveis consistiu na deficiência de governança e na fragilidade de controles internos que deram causa a impropriedades relativas aos atos de gestão de pessoal, consistentes nos indícios de irregularidades apurados no TC Processo 022.202/2019-6 e TC Processo 014.927/2021-7.
98. Com relação aos demais responsáveis que compõem o rol das contas do ME de 2019, considerando a análise realizada na auditoria de gestão e a opinião da CGU, propõe-se julgar regulares as contas desses responsáveis, dando-lhes quitação plena, nos termos dos artigos 16, inciso I, e 17 da Lei 8.443/1992, c/c o artigo 207 do Regimento Interno do TCU.
PROPOSTA DE ENCAMINHAMENTO
99. Diante do exposto, submetem-se os autos à consideração superior, propondo:
a) julgar regulares com ressalva, com fundamento nos arts. 1º, inciso I, 16, inciso II, 18 e 23, inciso II, da Lei 8.443/1992, c/c os arts. 1º, inciso I, 208 e 214, inciso II, do Regimento Interno, as contas de Marcelo Pacheco dos Guaranys (XXX.440.611-XX) e Paulo Antonio Spencer Uebel (XXX.090.200-XX) , dando-lhes quitação, diante da deficiência de governança e da fragilidade de controles internos que deram causa a impropriedades relativas aos atos de gestão de pessoal, apuradas nos TC Processo 022.202/2019-6 e TC Processo 014.927/2021-7;
b) julgar regulares, com fundamento nos arts. 1º, inciso I, 16, inciso I, 17 e 23, inciso I, da Lei 8.443/1992 c/c os arts. 1º, inciso I, 207 e 214, inciso I, do Regimento Interno, as contas de Carlos Alexandre Jorge da Costa (XXX.332.127-XX) ; José Barroso Tostes Neto (XXX.030.702-XX) ; José de Assis Ferraz Neto (XXX.488.374-XX) ; José Levi Mello do Amaral Junior (XXX.578.010-XX) ; José Salim Mattar Junior (XXX.823.766-XX) ; Marcos Cintra Cavalcanti de Albuquerque (XXX.708.018-XX) ; Marcos Prado Troyjo (XXX.704.758-XX) ; Paulo Roberto Nunes Guedes (XXX.305.876-XX) ; Rogério Simonetti Marinho (XXX.011.294-XX) ; e Waldery Rodrigues Junior (XXX.025.913-XX) , dando-lhes quitação plena;
c) informar ao Ministério da Economia do acórdão que vier a ser proferido, destacando que o relatório e o voto que fundamentam a deliberação ora encaminhada podem ser acessados por meio do endereço eletrônico www.tcu.gov.br/acordaos; e
d) arquivar o presente processo nos termos do art. 169, inciso III, do Regimento Interno/TCU."
É o Relatório.

não há.

Subprocurador-Geral Paulo Soares Bugarin.

PRESTAÇÃO DE CONTAS. MINISTÉRIO DA ECONOMIA. EXERCÍCIO DE 2019. DEFICIÊNCIA DE GOVERNANÇA E FRAGILIDADE DE CONTROLES INTERNOS RELACIONADOS A IMPROPRIEDADES EM ATOS DE GESTÃO DE PESSOAL. REGULARIDADE COM RESSALVA DAS CONTAS DE DOIS GESTORES. CONTAS REGULARES DOS DEMAIS GESTORES.

PRESTAÇÃO DE CONTAS (PC)

Secretaria de Controle Externo da Gestão Tributária e Supervisão de Contas (SecexTributária).

Cuidam os autos de prestação de contas ordinária do Ministério da Economia (ME) referente ao exercício de 2019, organizada de forma individual, nos termos do art. 5º da Instrução Normativa-TCU 63/2010, a qual contempla a totalidade da gestão do ministério, suas unidades e subunidades.
O escopo adotado para análise compreendeu o exame da regularidade e informações decorrentes de apurações de outros processos de controle externo relativos ao exercício das contas e aos responsáveis constantes do rol, em especial os resultados da auditoria financeira realizada pelo TCU, os resultados da auditoria de gestão realizada pela Controladoria-Geral da União (CGU) e os resultados dos pareceres das unidades especializadas deste Tribunal acerca de temáticas específicas desta prestação de contas.
Nesse contexto, foi ressaltado que a auditoria financeira realizada pelo TCU, a qual objetiva avaliar a confiabilidade e a transparência das informações referentes ao crédito tributário, à dívida ativa da União, à arrecadação tributária e aos riscos fiscais tributários registrados nas demonstrações contábeis do Ministério da Economia, não permitiu obter evidências apropriadas e suficientes para fundamentar a conclusão de auditoria, de modo que acórdão decorrente do referido trabalho foi no sentido da abstenção de conclusão (opinião) sobre a confiabilidade e a transparência das informações registradas nas demonstrações contábeis de 2019 do Ministério.
Por outro lado, a auditoria realizada pela CGU acerca da gestão de garantias e contragarantias da União em relação aos entes subnacionais, a par de recomendações para a melhoria e aperfeiçoamento da gestão de riscos, não indicou óbices à regularidade das contas no que se refere a esse aspecto.
Por fim, no âmbito do TC Processo 022.202/2019-6 e do TC Processo 014.927/2021-7, o Tribunal apurou deficiências na gestão de pessoal do Ministério da Economia, com impacto na gestão como um todo, o que gerou impropriedades em diversos atos editados em 2019 e no tratamento do passivo pendente de encaminhamento a este Tribunal para fins de registro.
Esse aspecto configurou, no entender da secretaria especializada, deficiência determinante no processo de gestão de pessoal do órgão e dos controles internos, haja vista que as mesmas irregularidades ocorreram de forma reiterada e sistemática e ainda assim não foram detectadas pelo Ministério, afora a intempestividade no envio de informações mandatórias a este TCU. 
Por esse motivo, foi sugerida a aposição de ressalvas às contas de Marcelo Pacheco dos Guaranys, Secretário-Executivo, e de Paulo Antonio Spencer, Secretário Especial de Desburocratização, Gestão e Governo Digital. 
Em adição, foi proposta a regularidade plena das contas dos demais gestores, visto que, de acordo com o escopo definido para análise dos autos, não foram identificados fatores que impactem a gestão dos outros responsáveis que compõem o rol das contas do Ministério da Economia de 2019.
Corroboro as análises empreendidas pelas unidades especializadas desta Corte, as quais contaram com a anuência do Ministério Público junto ao TCU, razão pela qual incorporo os fundamentos apresentados às minhas razões de decidir.
De acordo com a metodologia de análise dos autos, foram enfatizados fatores que pudessem impactar no resultado da gestão dos responsáveis pelo exercício de 2019 do Ministério da Economia. Nessa esteira, o exame das contas teve um olhar dirigido aos resultados da auditoria financeira realizada pelo TCU, aos resultados da auditoria de gestão realizada pela CGU e, por fim, aos resultados dos pareceres das unidades especializadas deste Tribunal em relação a suas temáticas.
Nesse campo, é importante repisar os três pilares da análise efetivada, tendo em vista a natureza das atividades, a materialidade e a criticidade da gestão do Ministério da Economia.
Em primeiro lugar, em decorrência da mencionada auditoria financeira, não foi possível obter evidência de apropriada e suficiente para fundamentar a conclusão dos auditores, de modo que acórdão decorrente deliberou por abster-se de expressar conclusão (opinião) sobre a confiabilidade e a transparência das informações registradas nas demonstrações contábeis de 2019 do Ministério da Economia.
Em segundo lugar, a avaliação da CGU sobre o macroprocesso de gestão de garantias e contragarantias tendo em vista o aumento da exposição da União ao risco de honra de garantias, afetadas por efeitos cambiais, de deterioração das finanças dos entes subnacionais e da situação de calamidade pública decorrente da pandemia, que impuseram riscos relevantes sobre a gestão da Secretaria do Tesouro Nacional.
A CGU, a par das recomendações que fez ao ME para a melhoria e aperfeiçoamento da gestão de riscos, não identificou óbice à regularidade das contas em relação a esse aspecto, sendo as recomendações já formuladas pelo órgão de controle interno suficientes para endereçar os riscos identificados.
Em terceiro lugar, considero relevante a manifestação da Secretaria de Fiscalização de Integridade de Atos e Pagamentos de Pessoal e de Benefícios Sociais (Sefip) incluída nestes autos, a qual retratou a reiteração sistemática de irregularidades, sob o aspecto quantitativo e qualitativo, atinentes à deficiência na gestão de pessoal do ME com elevado risco de impacto na gestão como um todo, conforme apurado por esta Corte no âmbito do TC Processo 022.202/2019-6 e do TC Processo 014.927/2021-7.
As deficiências retratadas no sistema de gestão de riscos e de controles internos destinado à identificação, à avaliação, ao tratamento e ao monitoramento das impropriedades relativas aos atos de gestão de pessoal, geraram impropriedades nos atos editados em 2019, bem como no tratamento do passivo pendente de encaminhamento a este Tribunal para registro.
Nesse contexto e pelos fundamentos expostos pela unidade instrutora, acolho a proposta de julgar regulares com ressalva as contas de Marcelo Pacheco dos Guaranys, Secretário-Executivo, e de Paulo Antonio Spencer Uebel, Secretário Especial de Desburocratização, Gestão e Governo Digital.
Por fim, cumpre julgar regulares as contas dos demais responsáveis que compõem o rol das contas do Ministério da Economia de 2019, tendo em vista o escopo da análise realizada na auditoria de gestão e a opinião da CGU.
Ante o exposto, voto por que o Tribunal adote o Acórdão que ora submeto à deliberação deste Colegiado.
TCU, Sala das Sessões, em 15 de março de 2022.
Ministro BRUNO DANTAS 
Relator